【裁判字號】    99,易,2182
【裁判日期】    991214
【裁判案由】    詐欺
【裁判全文】
臺灣高雄地方法院刑事判決              99年度易字第2182號
公  訴  人  臺灣高雄地方法院檢察署檢察官
被      告  呂滄洲
上列被告因詐欺案件，經檢察官提起公訴（99年度偵字第25089號）
，本院判決如下：
    主  文
呂滄洲無罪。
    理  由
一、公訴意旨略以：被告呂滄洲於民國93年間與林文彬在大陸廈
    門合夥經營旅行社，2 人並約定開立旅行社所需本金新臺幣
    （下同）300 萬元由林文彬先行出資，其中半數 (即150 萬
    元，起訴書誤載為300 萬元）則由呂滄洲日後陸續償還予林
    文彬（經臺灣臺中地方法院檢察署以98年度偵字第24391 號
    為不起訴處分確定），嗣呂滄洲為償還其積欠林文彬之上開
    合夥債務，而於95年3 月下旬，在大陸地區某處，以電話要
    求林文彬提供銀行帳號，供其匯款；惟因林文彬另積欠洪汶
    洋300 萬元債務，乃提供洪汶洋（經臺灣彰化地方法院檢察
    署以96年度偵字第4422號、97年度偵字第4702號為不起訴處
    分確定）之臺中商業銀行二林分行帳號000000000000號帳戶
    （下稱洪汶洋系爭帳戶）予呂滄洲供其匯款。然呂滄洲竟與
    不詳年籍姓名之成年人組成詐欺集團，而共同意圖為自己不
    法之所有，由其中某一成年女姓成員於95年2 月27日上午10
    時30分許，撥打電話向謝杏枝佯稱：謝杏枝所參加之香港政
    府機關之舉辦摸彩活動已得獎，但須先繳納稅金云云，致謝
    杏枝陷於錯誤，陸續多次匯款，其中1 次於95年3 月31 日
    在彰化銀行西松分行，臨櫃匯款91萬元至詐欺集團指示之洪
    汶洋系爭帳戶內。嗣經謝杏枝之侄發覺有異而報警處理始知
    受騙，因認被告上開犯行，涉犯刑法第339 條第1 項之詐欺
    取財罪嫌云云。
二、按犯罪事實應依證據認定之，無證據不得認定犯罪事實；又
    不能證明被告犯罪者，應諭知無罪之判決；刑事訴訟法第15
    4 條第2 項、第301 條第1 項分別定有明文。次按認定不利
    於被告之事實，須依積極證據，茍積極證據不足為不利被告
    之認定時，即應為有利於被告之認定，更不必有何有利之證
    據；又認定犯罪事實所憑之證據，雖不以直接證據為限，間
    接證據亦包括在內，然而無論直接證據或間接證據，其為訴
    訟上之證明，須於通常一般之人均不致有所懷疑，而得確信
    其為真實之程度者，始得據為有罪之認定，倘其證明尚未達
    到此一程度，而有合理之懷疑存在而無從使事實審法院得有
    罪之確信時，即應由法院為諭知被告無罪之判決（最高法院
    30年上字第816 號、76年台上字第4986號判例參照）。
三、檢察官起訴被告涉犯詐欺取財罪嫌，無非以證人林文彬於警
    詢及偵訊時指訴，及證人洪汶洋於警詢、偵訊，證人謝杏枝
    於警詢之證述，及洪汶洋提供之林文彬親立借據1 紙、臺中
    商業銀行二林分行98 年2月12日中二林字第09806400045 號
    函暨其所附交易明細、彰化銀行匯條回條聯、內政部警政署
    反詐騙案件紀錄表、受理詐騙帳戶通報警示簡便格式表、林
    文彬所提供之呂滄洲照片2 張、名片1 張、身分證及等資料
    為其主要論據。
四、訊據被告堅詞否認有何詐欺犯行，辯稱：伊不認識林文彬及
    洪汶洋，也未與林文彬在大陸合夥經營旅行社，故林文彬從
    未提供洪汶洋之帳戶給伊，伊更未向謝杏枝詐騙等語。經查
    ：
  (一)謝杏枝於95年2 月27日上午10時30分許，接獲不詳年籍姓名
    之成年女子撥打電話向其佯稱：謝杏枝所參加之香港政府機
    關舉辦摸彩活動，已得獎，但須先繳納稅金云云，致謝杏枝
    陷於錯誤，陸續多次匯款，其中1 次於95年3 月31日，在彰
    化銀行西松分行，臨櫃匯款91萬元至詐欺集團指示之洪汶洋
    臺中銀行帳戶內等情，業據證人謝杏枝於警詢時證述明確（
    見嘉朴警偵字第0970037836號卷< 下稱警卷> 第4 至第5 頁
    ），並有臺中商業銀行二林分行98年2 月12日中二林字第09
    806400045 號函暨其所附交易明細( 見98年度偵字第111 號
    卷第169 頁反面) 、彰化銀行匯條回條聯、內政部警政署反
    詐騙案件紀錄表、受理詐騙帳戶通報警示簡便格式表（見警
    卷第12至第14頁），此部分事實固堪認定，合先敘明。
  (二)另證人洪汶洋於警詢時雖證稱: 林文彬曾向伊借款，該筆以
    謝杏枝名義匯入其系爭帳戶內之91萬元是林文彬要還伊的款
    項等語( 見警卷第2 頁) ，是依證人謝杏枝及洪汶洋上開證
    詞並未指明該洪汶洋系爭帳戶內之謝杏枝所匯入之款項與本
    件被告被訴詐欺行為，其間具何關聯性，故尚難僅憑證人謝
    杏枝、洪汶洋前開證述，即遽以推認被告有何涉嫌本件詐欺
    犯行。
  (三)又證人林文彬固又於偵訊及本院審理時證稱：洪汶洋系爭帳
    戶內之匯款，是被告為還伊錢所匯入的云云，並證稱：伊於
    92年間至大陸時認識被告，伊與被告有合夥經營旅行社，一
    人出資150 萬，但被告剛去大陸沒有錢，就由伊先幫被告出
    資被告部分的股份；而伊當時是因跟洪汶洋有借款300 萬投
    資該旅行社，之後被告要還伊錢，伊想說就請被告直接匯款
    給洪汶洋，因此向洪汶洋要帳號給被告匯款云云，並提出95
    年4 月20日呂滄洲之照片2 張及呂滄洲化名「李振忠」之名
    片1 張為證；然查，證人林文彬於本院審理中就其所證述之
    與被告合夥經營旅行社地址乙事，先於經檢察官詰問時證稱
    ：（問：有無固定上班處所？）旅行社沒有固定上班處所，
    旅行社業務均由被告負責，伊僅負責出資云云（見99年度易
    字第2182號卷< 下稱本院二卷> 第35頁反面）；然又於審判
    長訊問時證稱：公司運作時，伊都有去公司云云（見本院二
    卷第37頁反面）；則其就旅行社有無固定地址乙情，先後證
    述內容已有不一，故其證詞之可信性已非無疑；再佐以證人
    林文彬於本院審理時雖證稱：93年間伊至大陸廈門透過朋友
    認識被告，認識半年後決定與被告一起合夥做旅行社生意，
    當時被告沒錢，就由伊先出開立旅行社之全部資金，但公司
    業務由被告實際負責，伊並未涉入，且當時就與被告間之合
    夥內容及出資協議，均未訂立書面文件云云（見本院二卷第
    35 頁 、第35頁反面、第36頁反面、第37頁、第37頁反面）
    。惟衡情，證人林文彬斯時正值青壯，有相當社會智識及生
    活經驗，加以其本身資金並非寬裕，其投資旅行社所需之資
    金又高達300 萬元，且投資於旅行社之款項係向洪汶洋所借
    得，則證人林文彬理當會謹慎挑選合夥對象，並知悉就合夥
    內容應訂立書面契約，以保障日後自身權益之理。此觀乎證
    人林文彬所稱與被告合夥經營旅行社，其資金來源即其與洪
    汶洋間300 萬借款中之220 萬借款，尚有訂立借據一紙自明
    （見警卷第11頁）。然證人林文彬卻在未與被告訂立任何書
    面協議或文件下，竟即將300 萬現金全數投資予僅認識半年
    之被告，實與常情有違；況證人林文彬就其投資總額高達30
    0 萬之與被告合夥之旅行社名稱亦證稱：伊不記得該旅行社
    名稱了云云（見本院二卷第35頁反面）。是證人林文彬果真
    以借款方式出資，而與被告在大陸經營旅行社，則該投資經
    驗當屬重要經歷，實無可能會忘記旅行社名稱之理。益徵證
    人林文彬證稱: 伊與被告間協議由伊先出資300 萬共同合夥
    開立旅行社云云，顯與事實有違，而顯不足採。是證人林文
    彬上開證述內容，亦無法就被告涉犯本件詐欺乙情為不利之
    認定。至證人林文彬雖另提出被告之照片及名片為據，並證
    稱：系爭照片是95年間洪汶洋通知伊帳戶出問題，因被告避
    不見面，故伊的朋友騙被告至伊的租屋處拍的云云，惟系爭
    照片及名片固得推認被告與證人林文彬於95年間曾有接觸，
    然照片及名片均係日常生活人際往來、商業交易間之通行物
    品，故僅有照片及名片而無其他積極事證，尚不得遽認被告
    與證人林文彬間有何合夥關係而涉犯本件詐欺罪嫌。
五、綜上所述，檢察官所為舉證，既均不足證明被告涉有本件詐
    欺犯行；此外，復查無其他積極證據足資證明被告有何其他
    詐欺犯行，自應為其無罪之諭知。
據上論斷，應依刑事訴訟法第301條，判決如主文。
本案經檢察官童志曜到庭執行職務。
中    華    民    國    99    年    12    月    14    日
                  刑事第二庭    審判長法  官  李政庭
                                      法  官  施盈志
                                      法  官  陳航代
以上正本證明與原本無異。
如不服本判決應於收受送達後10日內向本院提出上訴書狀，並應
敘述具體理由；如未敘述上訴理由者，應於上訴期間屆滿後20日
內向本院補提理由書（均須按他造當事人之人數附繕本）「切勿
逕送上級法院」。
中    華    民    國    99    年    12    月    14    日
                                      書記官  林慧君

司法院資訊處製作；財團法人民間司法改革基金會備份。
